臺灣高雄地方法院民事判決　　　　　　　93年度訴字第2310號
原　　　告　丙○○
訴訟代理人　孫嘉男律師
被　　　告　甲○○
訴訟代理人　乙○○
上列當事人間損害賠償事件，本院於民國94年5月12日言詞辯論終
結，判決如下：
  主  文
原告之訴駁回。
訴訟費用由原告負擔。
  事實及理由
一、程序部分
（一）按不變更訴訟標的，而補充或更正事實上或法律上之陳述
      者，非為訴之變更或追加。民事訴訟法第 256條定有明文
      。查原告起訴主張被告侵害其所有之車牌號碼ZH－7422汽
      車（下稱系爭汽車）之占有使用收益權，依民法第 184條
      第1項請求損害賠償。嗣於民國 93年12月22日準備程序期
      日，更正主張係金錢所有權及占有受到損害，依民法第18
      4 條第1 項請求損害賠償。再於94年5 月12日言詞辯論時
      ，更正因系爭汽車之所有權受到侵害，請求損害賠償，應
      屬補充或更正事實上或法律上之陳述，而非為訴之變更或
      追加，合先敘明。
（二）次按，訴狀送達後，原告不得將原訴變更或追加他訴，但
      請求之基礎事實同一者，不在此限。民事訴訟法第255 條
      第1 項第2 款定有明文。查原告起訴主張被告無權占有系
      爭汽車3 年多，造成系爭汽車價值減損，依侵權行為之法
      律關係請求損害賠償。嗣於起訴狀繕本送達後，先後追加
      民法第227 條第2 項給付遲延之債務不履行損害賠償請求
      權及民法第179 條不當得利為訴訟標的，其主張之理由同
      為被告無權占用系爭汽車致原告受有不能使用收益之損害
      之情，核其追加之訴，請求之基礎事實與原訴應屬同一，
      依上開規定，原告為訴之追加，應屬合法。
（三）另按，除別有規定外，確定之終局判決就經裁判之訴訟標
      的，有既判力。民事訴訟法第400 條第1 項定有明文。換
      言之，訴訟標的未經確定之終局判決裁判者，得另行起訴
      。查原告於臺灣屏東地方法院（下稱屏東地院）90年度訴
      字第547 號事件，起訴請求被告及林維楨給付新台幣（下
      同）130 萬元及相關利息，嗣於90年12月21日言詞辯論期
      日變更訴之聲明，請求被告給付系爭汽車，該事件並就變
      更後之訴訟標的為辯論，未就不當得利法律關係有無理由
      為判斷，經本院依職權調閱前開卷宗查明屬實。依上開規
      定及說明，原告於本件中追加不當得利之訴訟標的，自為
      合法。
二、原告主張：(一)伊於89年12月間共同委託被告及訴外人林維楨
    購買汽車，伊陸續將購車款交付林維楨轉交車商，詎料被告
    於90年3 月6 日經汽車公司交付系爭汽車後，即強佔拒不交
    還，經原告訴請被告應將系爭汽車交付林維楨，並由原告代
    為受領獲得勝訴判決確定、聲請強制執行，始於93年10月 6
    日由本院民事執行處將系爭汽車交付原告占有。(二)系爭汽車
    係西元2001年1 月出廠，購買價為108 萬5 千元，被告無權
    占有系爭汽車長達3 年多，侵害原告對於所有之汽車之占有
    使用收益權。查自用小客車之耐用年數為5 年，每年折舊20
    % ，價值已減損折舊僅餘406,875 元，造成原告受有678,12
    5 元之損害（即1,085,000 －406,875 ＝406,875）。 被告
    受有678,125 元之不當得利。退步言，倘若原告不能請求系
    爭汽車價值減少之損害，亦得請求原告就系爭汽車「得為占
    有之債權」之損害。前開損害相當於原告出租系爭汽車之利
    益，以被告占有系爭汽車之日數乘上每日相當於租金之數額
    ，為使用收益之損害。同時被告有債務不履行之給付遲延，
    原告亦得請求因給付遲延而不能為使用收益之損害。(三)被告
    直至93年10月6 日還車，侵害行為一直存在，故侵權行為損
    害賠償請求權時效並未消滅。爰依侵權行為、不當得利及給
    付遲延之債務不履行之法律關係起訴，請求擇一為勝訴判決
    等語；並聲明：被告應給付原告678,125 元，及自起訴狀繕
    本送達翌日起至清償日止按年息5%計算之利息。
三、被告則以：被告並未受原告委任購買汽車，原告所指之委託
    書，是在系爭汽車以世偉體育用品有限公司（下稱世偉公司
    ）名義購入後，由林維楨個人出具，與被告無涉。兩造間既
    無委任關係存在，被告自無債務不履行，且被告是以世偉公
    司股東身分使用系爭車輛，亦無不當得利。原告於取回系爭
    汽車前，並非系爭汽車之所有人，亦未曾占有之，其主張被
    告侵害其汽車所有權，致其占有使用收益權受到侵害，依法
    無據。且原告主張系爭汽車時價為406,875 元明顯偏低，應
    按自用小客車折舊年限比例鑑定價格，始為恰當。又原告明
    知系爭汽車於90年3 月6 日完成交車，如欲請求侵權行為之
    損害賠償，應於前開日期起算，2 年內主張之，而原告於91
    年5 月17日向本院提起91年度訴字第1577號返還車輛等事件
    時，即已知悉損害之存在，惟原告遲至93年10月22日提起本
    訴，顯已罹於時效等語，資為抗辯；並聲明；如主文第1項
    所示。
四、兩造不爭執事項如下：
(一)、原告於90年6 月間向屏東地院對被告及訴外人林維楨訴請返
    還不當得利（90年度訴字第547 號），經屏東地院判決被告
    應將系爭汽車交付林維楨、林維楨應將系爭車輛交付原告，
    林維楨就其敗訴部分未上訴而確定。被告上訴，經台灣高等
    法院高雄分院（下稱高雄高分院）判決認為原審就被告（即
    上訴人）應交付系爭車輛予林維楨部分為訴外裁判，應予廢
    棄，駁回原告（即上訴人）之訴確定（91年度上易字第46
    號）。
(二)、原告於91年5 月間向本院起訴，起訴狀主張代位訴外人林維
    楨請求被告交付系爭汽車予林維楨，由原告代為受領；嗣於
    91年7 月24日變更訴之聲明，先位請求被告應交付系爭汽車
    予原告，備位聲明如原起訴請求，經本院判決原告備位聲明
    勝訴（91年度訴字第1577號）。被告不服上訴，經高雄高分
    院判決駁回上訴確定（93年度上易字第26號）。
(三)、系爭汽車價金1,085,000 元（不含領牌費及保險費），於90
    年2 月23日登記世偉公司為車主，於90年3 月6 日交付被告
    ，經原告聲請強制執行，於93年10月6 日取得系爭汽車之所
    有權。
五、觀諸兩造之陳述及主張，本件爭執之事項如下：(一)原告是否
    委任被告購買系爭汽車？(二)原告可否主張因系爭汽車所有權
    或占有被侵害，依侵權行為、依給付遲延或不當得利之法律
    關係求償？若可，可請求之金額若干？其請求權時效是否消
    滅？經查：
(一)、原告是否委任被告購買系爭汽車？
    按除別有規定外，確定之終局判決就經裁判之訴訟標的，有
    既判力。民事訴訟法第400 條第1 項定有明文。又為訴訟標
    的之法律關係於確定之終局判決中已經裁判者，就該法律關
    係即有既判力，當事人雖僅於新訴訟用作攻擊防禦方法，法
    院亦不得為反於確定判決意旨之裁定。最高法院30年上字第
    8 號判例可參。故既判力之作用，除依據民事訴訟法第 400
    條第1 項所明文規範之消極作用—禁止反覆外，尚有一積極
    作用，即法院應以既判事項為基礎來處理新訴，關於基準時
    點之權利狀態應以既判事項為基準，不得為相異之認定。換
    言之，當事人不得為不同之主張，亦稱為既判力之「禁止矛
    盾」之作用。查原告於91年5 月16日向本院起訴，起訴狀主
    張代位林維楨請求被告交付系爭汽車，由原告代為受領；嗣
    於91年7 月24日變更訴之聲明，先位主張兩造間有委任關係
    ，請求被告依委任契約交付系爭汽車予原告；備位聲明如原
    起訴請求，經本院判決原告備位聲明勝訴，原告其餘之訴駁
    回。原告未上訴，被告不服上訴，經高雄高分院判決駁回上
    訴確定等情，為兩造所不爭執，復經本院依職權調閱本院91
    年度訴字第1577號、高雄高分院93年度上易字第26號卷宗，
    查明屬實。是前開判決既已認定兩造間並無委任關係存在，
    揆諸前開說明，原告於本件訴訟以兩造間有委任關係為攻擊
    方法，本院不得為反於前開確定判決意旨，而為不同之判斷
    ，因此原告主張兩造間有委任關係，不足採信。
(二)、原告可否主張因系爭汽車所有權或占有被侵害，依侵權行為
    、依給付遲延或不當得利之法律關係求償？若可，可請求之
    金額若干？其請求權時效是否消滅？
  １、按稱委任者，謂當事人約定，一方委託他方處理事務，他
      方允為處理之契約。受任人因處理委任事務，所收取之金
      錢、物品及孳息，應交付於委任人。受任人以自己之名義
      ，為委任人取得之權利，應移轉於委任人。民法第528 條
      、541 條分別定有明文。因此，被告基於與林維楨之委任
      關係取得系爭汽車之占有，自為有權占有，而依前開規定
      固有交付系爭汽車於林維楨之義務，惟在林維楨未請求交
      付前，尚難謂為無權占有。而原告於93年10月6 日始取得
      系爭汽車之所有權，為兩造所不爭執。是以，原告於被告
      占有系爭汽車期間前，既從未占有系爭汽車，被告占有期
      間，原告亦非所有權人，且因兩造間無委任關係，原告無
      直接請求被告交付系爭汽車之權，故原告主張被告侵害其
      占有或汽車所有權，尚難採信。而原告與被告間既無委任
      關係，自不負債務不履行之責，則原告主張被告應負給付
      遲延之損害賠償責任，自屬無據。
  ２、不當得利之成立，須一方受利益與他方受損害間有因果關
      係存在，如利益之獲得並非損害發生之原因或結果，則兩
      者戶無關連，即不發生返還利益之問題。查被告占有系爭
      汽車，固然受有使用汽車之利益，惟其係基於與林維楨間
      之委任關係占有系爭汽車，而受有利益；至原告無法使用
      系爭汽車，縱使受有相當於租金之損害，應是林維楨未能
      交付系爭汽車所致，而與被告無涉。依前揭說明，被告受
      利益並非原告受損害發生之原因或結果，原告主張被告受
      有不當得利，同無足採。
  ３、原告雖另主張被告有侵害其金錢所有權，然車款為金錢之
      債，一經原告交付與訴外人林維楨，林維楨即取得所有權
      ，而購車款本即為買受系爭汽車之對價，林維楨既受原告
      委任交付車款，其復委任被告購買系爭汽車，而被告已完
      成購買汽車之事務，則縱林維楨未將系爭汽車之所有權移
      轉予原告，亦僅是林維楨有無違反委任契約之情事，原告
      若有何損失，亦是對林維楨之損害賠償請求，自無金錢所
      有權被侵害之情事，原告此主張，自不可採。
  ４、本院既認定被告無侵權行為、不當得利及給付遲延等情，
      自無審酌原告可請求之金額為若干，及原告侵權行為之損
      害賠償請求權是否已時效完成等問題。從而，原告依侵權
      行為、不當得利及給付遲延之法律關係請求損害賠償，為
      無理由，應予駁回。
六、本件事證已臻明確，兩造其餘主張、陳述或舉證，核與判決
    結果不生影響，爰不一一贅述，附此敘明。
七、結論：原告之訴為無理由，依民事訴訟法第78條，判決如主
    文。
中　　華　　民　　國　　94　　年　  5　　月　　 26　  日
                  民事第五庭
                      審判長法  官  陳嘉惠
                            法  官  郭慧珊
                            法  官  方錦源
正本係照原本作成。
如不服本判決，應於送達後20日內，向本院提出上訴狀
中　　華　　民　　國　　94　　年　　5 　 月 　  26　　日
                            書記官　邱靜銘
